【裁判字號】    92,上易,2615
【裁判日期】    921015
【裁判案由】    背信
【裁判全文】
臺灣高等法院刑事判決                          九十二年度上易字第二六一五號
    上  訴  人  臺灣臺北地方法院檢察署檢察官
    被      告  甲○○
右上訴人因被告背信案件，不服臺灣臺北地方法院九十二年度易字第七六四號，中華
民國九十二年八月七日第一審判決（起訴案號：臺灣臺北地方法院檢察署九十二年度
偵續字第一號），提起上訴，本院判決如左：
    主  文
上訴駁回。
    理  由
一、公訴意旨略以：甲○○於民國（下同）八十八年十一月起至九十一年三月七日止
    ，任職於台北市大安區○○○路○段二二六號七樓玉岫國際開發有限公司（下稱
    玉岫公司），為玉岫公司處理向波米髮廊銷售玉岫公司所代理之美髮產品相關事
    務，竟意圖為自己不法之所有，於九十一年三月四日，在台北市○○街四十一號
    二樓波米髮廊，出售非玉岫公司代理之美髮產品與波米髮廊而違背其任務，致生
    損害於玉岫公司，嗣九十一年六月四日玉岫公司至警局提出告訴，始獲上情，因
    認被告甲○○涉犯刑法第三百四十二條第一項背信罪嫌。
二、按犯罪事實應依證據認定之，無證據不得推定其犯罪事實，刑事訴訟法第一百五
    十四條定有明文。又認定不利於被告之事實，須依積極證據，茍積極證據不足為
    不利於被告事實之認定時，即應為有利於被告之認定，更不必有何有利之證據；
    且刑事訴訟法上所謂認定犯罪事實之積極證據，係指適合於被告犯罪事實之認定
    之積極證據而言，雖不以直接證據為限，間接證據亦包括在內，然而無論直接或
    間接證據，其為訴訟上之證明，須於通常一般之人均不致有所懷疑，而得確信其
    為真實之程度者，始得據為有罪之認定，倘其證明尚未達到此一程度，而有合理
    之懷疑存在時，自不能以推測或擬制之方法，以為有罪裁判之基礎，最高法院著
    有三十年上字第八一六號、二十九年上字第三一０五號、七十六年台上字第四九
    八六號、四十年台上字第八六號等判例可資參照。又刑法第三百四十二條之背信
    罪，以有取得不法利益或損害本人利益之意圖為必要，若無此意圖，即屬缺乏意
    思要件，縱有違背任務之行為，並致生損害於本人之財產或其他利益，亦難律以
    本條之罪（三十年度上字第一二一０號判例）。刑法第三百四十二條之背信罪，
    除有致生損害於本人財產或其他利益之事實外，並以行為人具有圖利自己或第三
    人或損害本人利益之意思為構成要件，此項犯意既屬於構成犯罪事實之一部，自
    應依證據認定，不能僅以客觀上發生損害本人利益之事實，遽推定其有前項犯意
    （二六年度上字第一二四六號判例）。背信罪之成立，以處理他人事務之人，有
    圖自己或第三人得不法利益，或圖加損害於本人之意思，而故為違背其任務之行
    為為要件，如僅因處理事務怠於注意，致其事務生不良之影響，則為處理事務之
    過失問題，既非故意為違背任務之行為，自不負若何罪責（二二年度上字第三五
    三七號判例）。刑法第三百六十六條之背信罪，必須違背任務之行為係為圖取不
    法利益，或圖加不法損害之手段，始得成立。至該條所謂意圖為自己或第三人得
    不法利益一語，原指自己或第三人在法律上不應取得之利益，意圖取得或使其取
    得者而言。如果在法律上可得主張之權利，即屬正當利益，雖以非法方法使其實
    現，僅屬於手段不法，無構成背信罪餘地（二一年度上字第一五七四號判例）。
三、公訴意旨認被告甲○○涉犯前述罪嫌係以：(一)、被告甲○○於偵查之供述：得證
    明被告於右揭時地確有出售產品與波米髮廊之事實。(二)、告訴人玉岫公司於警詢
    及偵查之指訴，得證明被告為玉岫公司處理事務，卻銷售來源不明之貨物與波米
    髮廊而違背其任務等事實。(三)、證人即波米髮廊負責人吳信生於偵查之證述，被
    告所庭呈銷售貨物至波米髮廊之銷貨憑單與告訴人玉岫公司空白銷貨憑單各一紙
    ，得證明被告確實違背其任務，且未將所得金額交回玉岫公司而損害告訴人之財
    產等事實等，為主要論據。
四、訊據被告甲○○否認有何背信犯行，辯稱略以：「我銷售波米髮廊的都是玉岫公
    司的產品，這件事情是包括曼都錦州店在內的公司客戶要辦理退貨，公司規定不
    能退還現金，只能交換同價值的商品，剛好波米髮廊要訂購這些商品，我就先墊
    款退還這些退貨的客戶，將產品交給波米髮廊，後來才去跟波米髮廊收款」、「
    於任職告訴人公司期間，並未將來路不明之商品販賣予上開告訴人五家客戶，所
    收款項，亦皆交回告訴人公司，告訴人所提出者係遇有客戶結束營業時，乃將其
    所有告訴人代理之商品，直接售予其他客戶，故其商品仍屬告訴人代理者，離職
    後並無再販賣告訴人代理之商品，絕無背信、詐欺」等語（原審卷第十一頁、偵
    字第一三四八五號第二七頁反面）。
五、經查：
(一)、告訴人玉岫公司僅有銷售該公司自有品牌之產品，被告於九十一年三月四日銷售
    波米髮廊之產品，確係玉岫公司產品等事實，業據玉岫公司業務部門主管林瑩妃
    證述明確（原審卷第二九頁），並有銷貨憑單影本一紙附卷可稽（原審卷第三四
    頁），是告訴人所陳：「被告於任職玉岫公司業務員期間，銷售非屬玉岫公司之
    產品予客戶波米髮廊」云云，係屬無據。雖證人林瑩妃另證稱：「被告係向玉岫
    公司於台北縣中、永和地區之經銷商案外人張小玲取得貨品後，以較低價格銷售
    予波米髮廊」等語（原審卷第二八至二九、三七頁）；惟查，被告銷售上開產品
    予波米髮廊之價格，與玉岫公司之銷售價格相同，業據原審法院就前揭銷貨憑單
    影本上各項產品之價格一一訊問證人林瑩妃後，核與該銷貨憑單上記載價格相同
    ，有原審審理筆錄及銷貨憑單附卷足稽（原審卷第三一頁、第一三四八五號偵卷
    第三四頁），是證人林瑩妃所稱：「被告係以低價銷售產品」云云，並非實在。
(二)、玉岫公司與經銷商之契約中，對於經銷商之營業範圍設有限制，若經銷商違反約
    定，玉岫公司可以解除經銷契約等情，業據證人林瑩妃證述明確（原審卷第三十
    頁），則案外人張小玲經銷玉岫公司產品牟利，衡情應無甘冒遭解除契約風險，
    將經銷玉岫公司產品交被告越區銷售之理，而被告以同樣價格銷售產品予客戶，
    亦應無不銷售玉岫公司交付產品，反而自玉岫公司經銷商取得產品而販售之必要
    。且告訴人並未提出足以證明被告於九十一年三月四日銷售波米髮廊產品，確係
    來自於案外人張小玲之積極證據，衡以玉岫公司規定客戶退貨僅能交換其他產品
    ，不得退還款項等情，業據證人林瑩妃證述明確（原審卷第二六頁），被告身為
    業務員，為與客戶維持良好關係，本甚有於其眾多客戶間，提供退貨交換服務之
    可能，自不得僅以卷附銷貨憑單乃被告自行製作，而非玉岫公司所製發之事實，
    推論被告確有銷售其他廠商所提供產品之行為。是被告於九十一年三月四日銷售
    波米髮廊之產品來自於其他客戶退貨之情，尚非不可信。
(三)、本件告訴人並無法提出被告背信事證，至於告訴人雖稱：「被告於離職前之九十
    一年三月四日，仍利用機會，於客戶波米髮廊訂貨時，竟向不知名者取得甜橙精
    油等五項商品，並以低於告訴人之價格賣出，而收取五千一百元之不法利益」云
    云（偵字第一三四八五號第二九頁反面）。惟該店負責人吳信生屢傳皆無故不到
    庭，無法證實被告相關犯罪之事實，故被告辯稱：「本件應係民事之糾葛」等語
    ，應屬實可信。
(四)、檢察官上訴意旨雖略以：１、被告初以：「當時是因另一家客戶曼都錦州店要結
    束營業，系爭產品本要退還公司，但公司規定不能退還現金，只能換同價值的商
    品，剛好波米髮廊也向公司訂購這些商品，就先墊錢給曼都，再將產品交給波米
    髮廊」置辯，然經告訴人代理人當庭提具之所屬客戶曼都錦州店進貨明細表，以
    示該店於與告訴人玉岫公司進貨期間，從未販入系爭產品，並無所謂退貨問題時
    ，又改辯稱：「所負責之客戶極多，可能是其他客戶退貨」云云，足見改變辯詞
    難令人置信，被告無法清楚交代貨物來源及流程，更悖常理。２、據證人林瑩妃
    所稱：「公司業務員對於所處理之招攬業務，是先填單子，再請公司出貨，公司
    製作出貨單，出貨單有兩種，址送或親送，如是親送，業務會拿出貨單與貨品給
    店家簽在出貨單上，再拿回公司，退貨時，會填退貨單，會計部會依照退貨單打
    退貨單，每個月一日會計部與業務員會對帳，另外業務員每天還要填日報表」等
    語，可知告訴人對於業務員工作及業務處理有既定管理制度，被告出貨予波米髮
    廊之銷貨憑單是其私下所購買，不同於其過往對客戶處理方式，行徑可疑。卷附
    之告訴人玉岫公司所提具之由被告於九十一年三月四日所製作而交付公司之業務
    日報表，就客戶波米髮廊部份，僅記載拜訪，並無出貨記錄，而被告對於前揭出
    貨單及業務日報表並不否認其真正，是由此顯見被告刻意隱瞞實際上販售甜橙精
    油等五項商品並收取新台幣五千一百元事實。３、被告辯稱販售波米髮廊之商品
    是告訴人玉岫公司產品云云，告訴人對此亦不否認，然證人林瑩妃證稱：「公司
    在北、中、南有直營，其他小地方給經銷商，在中、永和有一個經銷商，是公司
    以前副總葛旺平的太太張小玲，公司與經銷商是簽一年的合約，不能跨區販售，
    被告當初是葛旺平帶出來，葛旺平在九十年十一月底離開公司自創品牌，請求公
    司不要取消張小玲合約，故其經銷至九十一年六、七月，九十一年三月六日發薪
    水給被告，三月七日被告說不做，三月八日即至葛旺平所成立之歐萊德公司」等
    情節，可知告訴人之產品不僅公司總部始有販售，被告有至公司經營商取得產品
    途徑，被告每月領取公司薪水，倘若所銷售商品是經銷商以低價自公司取得產品
    ，之間差價及利益可觀，證人林瑩妃亦稱：「公司事後發現被告三月七日離職前
    之業務交接期間，其所負責之市場都有販售商品，但公司並無出貨情形，被告離
    職後公司業績掉一半」等語，可知告訴人公司確實因被告所為受嚴重損失，告訴
    人之指述顯非憑空杜撰等語。
(五)、然查：１、被告如何因應質疑所為解釋縱有不一，仍非自白且不得以此逕認其即
    涉犯罪嫌，而被告於九十一年三月四日銷售波米髮廊之產品，確實係玉岫公司產
    品，被告已陳明：「係因告訴人公司不讓客戶退貨，乃將亦為告訴人公司客戶之
    曼都錦州店於結束營業後剩餘之告訴人公司代理商品，直接售予波米髮型設計」
    等語，且所陳與證人即曼都錦州店前店長賴俊雄證述相同，即無告訴人所稱之無
    法清楚交代貨物來源流程之問題，是告訴人所稱並無足採。２、本件業已認定被
    告有提供退貨交換之可能，則告訴人所稱之出貨單及業務日報表之記載即無從證
    明被告涉犯背信罪嫌。３、本件已經敘明被告之貨品並非來自張小玲，是即不採
    證人林瑩妃所稱；「被告之三月四日之貨品係來自張小玲」之陳述，另告訴人所
    稱業績掉一半，並無任何證據證明，且被告陳明：「我離職之前公司業績並沒有
    下降」（原審卷第三三頁），則被告於離職前若已透過張小玲而賺取差價，且以
    告訴人所稱之九十一年三月四日銷售波米髮廊之產品係告訴人產品，價值僅新台
    幣五千一百元，又何以能使告訴人公司業績掉一半，是告訴人所陳亦屬無憑。４
    、被告辯稱：「係因告訴人公司不讓客戶退貨，乃將亦為告訴人公司客戶之曼都
    錦州店於結束營業後剩餘之告訴人公司代理商品，直接售予波米髮型設計」等語
    ，核與證人即前曼都錦州店店長賴俊雄證述情節相符（本院九十二年九月二十九
    日筆錄），至於告訴人雖稱曼都錦州店所購產品無存貨豈能退貨等情，然詳細核
    對告訴人所提之客戶交易明細（原審卷第四二頁），可知其上之日期與單據號碼
    並不連貫，並非完整之全部單據，顯見告訴人有自檔案選擇性列印之狀態，則告
    訴人依據該客戶交易明細所陳之產品與數量等情，自無從據為被告不利之認定。
    ５、被告既無起訴書所載之背信罪嫌，自無從審酌告訴人於告訴理由狀所敘之被
    告另犯第二百十五條之業務登載不實罪嫌。
(六)、綜上，自難單憑告訴人片面指訴而遽入人罪，揆諸前開說明，應不得以推測方法
    ，作為認定被告確有銷售其他廠商產品之行為。此外，復查無其他積極證據，足
    認被告有何背信犯行，不能證明被告犯罪，依法應為無罪之諭知。原審以不能證
    明被告犯罪，而為其無罪之諭知，經核原判決並無違誤，檢察官以前詞認被告應
    負背信責任云云，提起上訴，以推測之詞，指摘原判決不當，請求撤銷改判為無
    理由，應予駁回。
據上論斷，應依刑事訴訟法第三百六十八條，判決如主文。
本案經檢察官鍾鳳玲到庭執行職務。
中      華      民      國    九十二    年      十      月    十五    日
                              臺灣高等法院刑事第七庭
                                  審判長法  官 吳 啟 民
                                        法  官 林 瑞 斌
                                        法  官 施 俊 堯
右正本證明與原本無異。
不得上訴。
                                        書記官 陳 彥 蕖
中      華      民      國    九十二    年      十      月    十五    日


司法院資訊處製作；財團法人民間司法改革基金會備份。
